【裁判字號】    96,訴,1659
【裁判日期】    970331
【裁判案由】    請求所有權移轉登記
【裁判全文】
臺灣臺南地方法院民事判決              96年度訴字第1659號
原      告  丁○○
訴訟代理人  蘇  暉律師
被      告  乙○○
訴訟代理人  邱玲子律師
上列當事人間請求所有權移轉登記事件，經本院於民國96年3月
17日言詞辯論終結，判決如下：
    主      文
被告應將如附表所示之土地所有權應有部分各八分之一移轉登記
與原告。
訴訟費用新臺幣壹萬壹仟貳佰玖拾陸元由被告負擔。
    事實及理由
一、本件原告主張：
（一）如附表所示之12筆土地（下稱系爭土地），應有部分各八
      分之一登記為被告所有。而被告與訴外人胡照美、庚○○
      、戊○○、辛○○、己○○、丙○○等7人，於民國94年
      12月13日簽立協議書1份（下稱系爭協議書），其中第2條
      約定「辛○○、乙○○二人同意依信託約定將右開12筆土
      地過戶與壬○○（大嫂）、丁○○、乙○○、甲○○○、
      庚○○、戊○○、己○○、丙○○等8人名下每人持分八
      分之一，上開受讓人8人應平均分擔辛○○價購上開12筆
      土地所代付之費用。」茲因原告已將上開價購土地之款項
      給付予訴外人辛○○，惟被告迄今拒不將系爭土地應有部
      份各八分之一移轉登記予原告，經委由律師發函催告，亦
      置若罔聞。
（二）原告否認被告所辯之贈與事實。被告所主張93年7月間原
      告表示贈與系爭土地應有部分各八分之一之時間後，原告
      及訴外人戊○○、胡照美、庚○○、丙○○、己○○、壬○○等7人於94年間仍繼續委託律師以律師函對訴外人辛○○及被告請求依信託契約移轉土地所有權。而依律師函
      之內容，訴外人戊○○等人均明白表示系爭土地應登記為
      8人所有（僅訴外人辛○○除外），上開8人係包括原告在
      內，原告自無贈與系爭土地之應有部分與被告之意甚明。
      再訴外人胡照美、庚○○、戊○○、己○○、丙○○等5
      人，對訴外人辛○○被告所提起之背信告訴（台南地檢署
      95年偵字第3818號），嗣因兩造同意庭外和解，故於94年
      12月13日書立系爭協議書，撤回上開刑事告訴。雖原告未
      參加前刑事訴訟即未在系爭協議書上簽名，但依系爭協議
      書第2項，亦將原告列入為土地之受讓人，足認被告確有
      承諾上開移轉系爭土地應有部分之事實。爰依系爭協議書
      之約定，提起本件訴訟。並聲明：如主文第1 項所示。
二、被告則以：
（一）被告與原告及訴外人胡照美、丙○○、庚○○、戊○○、
      己○○、辛○○及已故之胡榮鏞、胡榮湫為兄弟姐妹關係
      。原告曾於93年5月18日，與被告及訴外人胡照美、丙○○、辛○○、庚○○、戊○○、壬○○ (胡榮鏞之妻)、
      己○○等人在「黃進祥律師事務所」就關子嶺段第9-5、
      9-10、9-64、9-65號之4筆國有土地之承租權及經核准價
      購後之所有權登記名義人等事宜簽立信託契約，惟之後於
      93年7月間，被告與原告及訴外人辛○○、庚○○、戊○○、壬○○、己○○等7人在「明園山莊」討論向國有財
      產局申請價購上開土地等後續事宜時，原告即當著其餘6
      人之面前表示因被告幫忙原告及其家人申請到美國之居留
      權，為感謝被告，有關向國有財產局價購土地之款項，其
      應付之八分之一金額伊會繳納，至於價購後其應分得之應
      有部分所有權則願贈與給被告，以後亦不願再參與有關系
      爭土地之任何協商等情。
（二）迄於94年間，訴外人辛○○向國有財產局價購上開土地，
      並辦妥系爭12筆土地所有權移轉登記於辛○○及被告之名
      下應有部分各2分之1後，因原告已於93年7月間在「明園
      山莊」對被告及其他在場之兄弟姐妹表示其願將分得之產
      權送給被告，之後亦不願再參與有關上開土地之任何協商
      ，故被告及訴外人辛○○、胡照美、丙○○、庚○○、戊○○、己○○於民國94年12月13日簽立系爭協議書時，原
      告即未參與。準此，原告既非簽訂上開協議書之當事人，
      則其自無權依該協議書之內容請求被告移轉系爭土地之應
      有部分各八分之一。縱認原告得依系爭協議書請求，惟其
      既已表明將其應分得之土地贈與給被告，顯示其已拋棄對
      被告有關系爭土地應有部分各八分之一之請求權，如今竟
      再行提起本訴，實毫無理由等語資為抗辯。並聲明：原告
      之訴駁回。
三、兩造不爭執之事實：
（一）系爭土地，現登記於被告、胡照美、丙○○、壬○○、庚○○、己○○等6人應有部分各八分之一，及戊○○應有
      部分八分之二。戊○○所有其中八分之一係於96年5月間
      另向被告購得。
（二）兩造及訴外人庚○○、胡照美、戊○○、己○○、丙○○
      、辛○○、壬○○等人因坐落臺南縣白河鎮○○○段原國
      有土地承租權及價購後所有權移轉登記事宜，於93年5月
      18日簽立信託契約書，約定原告取得八分之一權利。嗣上
      開土地價購案於94年6月間完成價購，共計如系爭12筆土
      地。
（三）被告及訴外人庚○○、胡照美、戊○○、己○○、丙○○
      、辛○○等人曾於台南地檢署95年度偵字第3818號（乙○○及辛○○涉侵占）刑事案件偵查中之94年12月13 日簽
      立系爭協議書，該協議書第1條載明「坐落台南縣白河鎮
      ○○○段第9之7、9之56、9之59、9之61、9之66、9之68
      、9之69、696之13、707之4、707之5、707之10及9之64地
      號等12筆土地，現登記在辛○○、乙○○等2人名下持分
      各為2分之1，上開12筆土地向國產局價購之地價款新臺幣
      （下同）5,118, 040元、過戶代書費11,339 元、稅金
      15,816元，全由辛○○一人代為支付。」第2條載有「辛○○、乙○○二人同意依信託約定將右開12筆土地過戶與
      壬○○（大嫂）、丁○○、乙○○、甲○○○、庚○○、
      戊○○、己○○、丙○○等8人名下每人持分八分之一，
      上開受讓人8人應平均分擔辛○○價購上開12筆土地所代
      付之費用」等語。
（四）訴外人辛○○嗣依本院95年度移調字第47號調解筆錄（95
      年7月27日成立）將白河鎮○○○段9-7地號等12筆土地應
      有部分八分之一移轉登記予聲請人庚○○、戊○○、己○○及壬○○所有（95年9月8日完成登記）。庚○○、戊○○、己○○及壬○○亦已給付辛○○價購之相關費用。
（五）被告已於95年4月27日將系爭12筆土地各移轉登記應有部
      分八分之一予被告胡照美、丙○○；惟未移轉登記予原告
      。
（六）被告、胡照美、丙○○嗣依本院95年度訴字第1750號和解
      筆錄（96年8月3日成立）給付辛○○各643,149元之價購
      系爭土地相關費用。
（七）原告已於95年2月30日給付辛○○有關土地價購之相關費
      用74萬元。
四、兩造爭執之事項：
（一）原告可否依據系爭協議書請求被告移轉登記系爭土地應有
      部分八分之一之所有權？
（二）原告是否有贈與系爭土地所有權應有部分8分之1予被告之
      事實？
五、得心證之理由：
（一）有關爭點(一)部分：
    1.按當事人互相表示意思一致者，無論其為明示或默示，契
      約即為成立。契約之要約人，因要約而受拘束。非對話為
      要約者，依通常情形可期待承諾之達到時期內，相對人不
      為承諾時，其要約失其拘束力。民法第153條第1項、第
      154條第1項、第157條分別定有明文。
    2.查被告簽立之系爭協議書第2條係約定「辛○○、乙○○
      二人同意依信託約定將右開12筆土地過戶與壬○○、丁○○（原告）、乙○○、甲○○○、庚○○、戊○○、己○○、丙○○等8人名下每人持分八分之一，上開受讓人8人
      應平均分擔辛○○價購上開12筆土地所代付之費用。」，
      可知被告於系爭協議書第2條乃為要約之意思表示，以移
      轉所有權為其意思表示之目的，並以原告為相對人，而被
      告為系爭協議書第2條之意思表示後，原告若於相當期間
      內為承諾者，契約即為成立。
    3.被告雖辯以，系爭協議書並無原告之簽名或蓋章，故原告
      不得以系爭協議書請求移轉系爭土地所有權應有部分八分
      之一云云。惟查被告於94年12月13日簽立系爭協議書後，
      原告旋於95年2月30日給付訴外人辛○○有關土地價購之
      相關費用74萬元之事實，為兩造所不爭執。被告在系爭協
      議書訂立後2個月內之相當期間，即依系爭協議書第2條之
      約定給付土地之相關價金及移轉手續費用74萬元，其目的
      無非係以上開74萬元之相關費用，為其取得系爭土地所有
      權應有部分八分之一之對價，故可認原告在被告為移轉系
      爭土地應有部分八分之一意思表示後，有為承諾之事實，
      是系爭協議書第2條，原告與被告間之移轉土地應有部分
      所有權契約，應為成立並生效。
    4.再查被告於94年12月13日簽立系爭協議書後，並無撤回或
      撤銷其要約（即移轉系爭土地所有權應有部分八分之一之
      意思表示）之事實，原告復於96年10月11日以律師函請求
      被告移轉系爭土地所有權應有部分8分之1（見本院卷第31
      頁）。是縱認原告給付訴外人辛○○上開74萬元並非為其
      承諾之意思表示，尚可認被告為系爭協議書第2條之意思
      表示後，原告之上開律師函亦足認原告為承諾之意思表示
      ，又因原告並無任何撤回或撤銷其要約意思表示之事實，
      故系爭協議書第2條之移轉所有權契約，因兩造意思表示
      合致而成立生效無疑。
    5.是被告就此部分所辯，並無理由，委無可採，原告應可依
      系爭協議書第2條請求被告移轉系爭土地所有權應有部分
      八分之一。
（二）有關爭點(二)部分：
    1.按當事人主張有利於己之事實者，就其事實有舉證之責任
      ，民事訴訟法第277條前段定有明文。次按負舉證責任之
      當事人，須證明至使法院就該待證事實獲得確實之心證，
      始盡其證明責任。倘不負舉證責任之他造當事人，就同一
      待證事實已證明間接事實，而該間接事實依經驗法則為判
      斷，與待證事實之不存在可認有因果關係，足以動搖法院
      原已形成之心證者，將因該他造當事人所提出之反證，使
      待證事實回復至真偽不明之狀態。此際，自仍應由主張該
      事實存在之一造當事人舉證證明之，始得謂已盡其證明責
      任（最高法院93年度台上字第2058號判決意旨參照）。又
      主張法律關係存在之當事人，須就該法律關係發生所須具
      備之特別要件，負舉證之責任。而此特別要件之具備，苟
      能證明間接事實並據此推認要件事實雖無不可，並不以直
      接證明者為限，惟此經證明之間接事實與要件事實間，須
      依經驗法則足以推認其因果關係存在者，始克當之。倘負
      舉證責任之一方所證明之間接事實，尚不足以推認要件事
      實，縱不負舉證責任之一方就其主張之事實不能證明或陳
      述不明、或其舉證猶有疵累，仍難認負舉證責任之一方已
      盡其舉證責任，自不得為其有利之認定（最高法院91年度
      台上字第1613號判決意旨參照）。
    2.被告雖辯稱：93年7月間，被告與原告及訴外人辛○○、
      庚○○、戊○○、壬○○、己○○7人在「明園山莊」討
      論向國有財產局申請價購上開土地等後續事宜時，原告即
      當著其餘6人之面前表示因被告幫忙原告及其家人申請到
      美國之居留權，為感謝被告，有關向國有財產局價購土地
      之款項，其應付之八分之一金額其會繳納，至於價購後其
      應分得之應有部分所有權則願贈與給被告云云。上開兩造
      贈與關係存在之事實為原告所否認，是依上開舉證責任法
      條之規定，應由主張贈與法律關係存在者即被告，就法律
      關係存在之要件負舉證責任。被告則舉證人辛○○、庚○○、壬○○、戊○○、己○○、丙○○到庭證述為證，上
      開證人等於本院97年1月16日言詞辯論程序皆證稱：「...
      我記得3、4年前家族會議，原告說申購土地的錢伊要付，
      而且土地要登記給被告，我們聽了都很感動... 」等語（
      見本院卷第69頁至第75頁）。查被告所主張之贈與關係存
      在係口頭約定，並非以要式而為之法律行為，然該贈與契
      約係以負擔移轉本件系爭土地所有權應有部分八分之一為
      目的，就此移轉多筆土地之贈與契約（如附表所示，系爭
      土地總面積總計多達1794.84平方公尺），衡情契約當事
      人竟僅以口頭約定而無書面訂立，已屬可疑。再兩造與訴
      外人辛○○、庚○○、壬○○、戊○○、己○○、丙○○
      間，就系爭土地之移轉早有訟爭（見本院95年度訴字第
      716號民事卷、95年度訴字第1750號民事卷、臺灣臺南地
      方法院檢察署94年度營他字第141號偵查卷），兩造間以
      法律書信，往返攻防，實已行之多年，先前就系爭土地之
      相關法律關係，或律師函，或存證信函，常習以書面為之
      ，則本件之系爭土地被告主張與原告間有贈與之重要法律
      關係卻一反前例，僅有口頭約定而無書面為證，顯違兩造
      之習慣與常情，倘若於94年12月13日協議書前之93年7月
      間確有贈與事實，何以未表現於協議書上，亦未見諸任何
      書面往來文件，甚至於94年9月28日備忘錄中仍確認登記
      人數為「8人」（亦即含原告），簽名確認出席人員即為
      證人戊○○、庚○○、丙○○等人（見本院卷83頁背面）
      ，顯與其所證稱原告部分已贈與被告之情不符，另審酌兩
      造與上開證人間，本為兄弟姊妹關係，因遺產爭訟多年，
      渠等關係已失互信基礎，其等就系爭土地亦互有利害關係
      其等證詞之證明力尚有不足，尚難僅以證人證詞即採為對
      原告不利之認定。
   3、綜上，被告所辯兩造間就系爭土地所有權應有部分八分之
      一存有贈與關係存在，兩造僅以口頭約定，已顯違常情。
      且被告所舉之證人等為證，因與兩造互有利害關係，從而
      本院難以採信證人之證詞。又除上開證人等外，被告亦無
      其他證據足資證明兩造間確有贈與關係存在。故揆諸上開
      舉證責任法條規定及說明，被告未就其主張兩造間有贈與
      之法律關係存在善盡舉證責任而動搖本院之心證，是被告
      就此部分之抗辯，亦無可採。
六、綜上所述，被告於系爭協議書第2條約定原告就系爭土地所
    有權有應有部分八分之一之權利，成立並生效，故原告得依
    系爭協議書請求被告就系爭土地所有權應有部分八分之一為
    移轉登記。又被告復未能舉證證明兩造間就系爭土地所有權
    應有部分八分之一有贈與法律關係存在。從而，原告訴請被
    告應將如附表所示之土地所有權應有部份各8分之1移轉登記
    與原告，為有理由，應予准許。
七、本件事證已臻明確，兩造其餘攻擊防禦方法及未經援用之證
    據，經本院斟酌後，認為均不足以影響本判決之結果，爰不
    一一論述，併此敘明。
八、據上論結，本件原告之訴為有理由，依民事訴訟法第78條，
    判決如主文。
中    華    民    國    97    年    3     月    31    日
                  民事第二庭    法  官  蔡雅惠
以上正本係照原本作成
如對本判決上訴，須於判決送達後20日內向本院提出上訴狀
中    華    民    國    97    年    3     月    31    日
                                書記官  詹書瑋
附表：
┌──┬───────────┬─────────┬────┐
│編號│     土地坐落         │   原地號         │ 面積   │
│    │                      │                  │ （平方 │
│    │                      │                  │ 公尺） │
├──┼───────────┼─────────┼────┤
│ 1. │ 白河鎮○○段地號84號 │關子嶺段地號9-7號 │ 92.40  │
├──┼───────────┼─────────┼────┤
│ 2. │ 白河鎮○○段地號82號 │關子嶺段地號9-56號│ 103.53 │
├──┼───────────┼─────────┼────┤
│ 3. │ 白河鎮○○段地號75號 │關子嶺段地號9-59號│ 27.15  │
├──┼───────────┼─────────┼────┤
│ 4. │ 白河鎮○○段地號83號 │關子嶺段地號9-61號│ 85.92  │
├──┼───────────┼─────────┼────┤
│ 5. │ 白河鎮○○段地號74號 │關子嶺段地號9-66號│ 249.51 │
├──┼───────────┼─────────┼────┤
│ 6. │ 白河鎮○○段地號77號 │關子嶺段地號9-68號│ 133.67 │
├──┼───────────┼─────────┼────┤
│ 7. │ 白河鎮○○段地號79號 │關子嶺段地號9-69號│ 51.91  │
├──┼───────────┼─────────┼────┤
│ 8. │ 白河鎮○○段地號89號 │關子嶺段地號696-13│ 78.01  │
├──┼───────────┼─────────┼────┤
│ 9. │ 白河鎮○○段地號78號 │關子嶺段地號707-4 │ 27.39  │
├──┼───────────┼─────────┼────┤
│ 10.│ 白河鎮○○段地號76號 │關子嶺段地號707-5 │ 00.21  │
├──┼───────────┼─────────┼────┤
│ 11.│ 白河鎮○○段地號80號 │關子嶺段地號707-10│ 26.15  │
├──┼───────────┼─────────┼────┤
│ 12.│ 白河鎮○○段地號73號 │關子嶺段地號9-64號│ 919.19 │
└──┴───────────┴─────────┴────┘


司法院資訊處製作；財團法人民間司法改革基金會備份。
